【裁判字號】    97,易緝,386
【裁判日期】    980105
【裁判案由】    詐欺等
【裁判全文】
臺灣臺中地方法院刑事判決             97年度易緝字第386號
公  訴  人  臺灣臺中地方法院檢察署檢察官
被      告  甲○○
                    現於臺灣臺中監獄執行中
上列被告因詐欺等案件，經檢察官提起公訴（97年度偵字第1793
、3918號），本院判決如下：
    主    文
甲○○無罪。
    理    由
一、公訴意旨略以：被告甲○○前有毒品犯行，其明知自己於民
    國（下同）96年2、3月間起，即已陷於無支付之能力：
（一）竟意圖為自己之不法所有，於96年2、3月間，至臺中市○○○路○段196號丙○○經營之水電材料行，向丙○○持續
      大量購買水電材料，並佯稱必定如期結算付款云云，致丙○○陷於錯誤而同意其持續購入大量水電材料，總額達新
      臺幣（下同）66萬6800元，甲○○並簽發如附表一所示之
      支票為付款擔保。
（二）甲○○又基於意圖為自己不法所有之詐欺取財犯意，於同
      年10月間，復隱瞞自己無還款能力之事實，向丙○○佯稱
      借款54萬5000元，保證如期還款云云，並簽發、交付如附
      表二所示之支票為擔保，致丙○○陷於錯誤，而同意出借
      款54萬5千元予甲○○。
（三）甲○○又基於意圖為自己不法所有之詐欺取財犯意，於同
      年10月7日，隱瞞自己無還款能力之事實，以週轉為由，
      向乙○○佯稱借款30萬元，保證如期還款云云，並簽發、
      交付如附表三所示之支票為擔保，致乙○○陷於錯誤，而
      同意出借款30萬元予甲○○。
    其後，於甲○○交付擔保之支票屆期時，丙○○、乙○○依
    約提示均無法獲兌現，再欲聯繫甲○○商討債務事宜時，發
    現其已避不見面，且逃匿不知去向，始知受騙。因認被告甲○○上開犯行，均涉犯刑法第339條第1項之詐欺取財罪嫌云
    云。
二、按犯罪事實應依證據認定之，無證據不得認定犯罪事實；又
    不能證明被告犯罪者，應諭知無罪之判決，刑事訴訟法第15
    4條第2項、第301條第1項分別定有明文。再告訴人之告訴，
    本以使被告受刑事訴追為目的，故其陳述是否與事實相符，
    自應調查其他證據，以資審認，苟其所為攻擊之詞，尚有瑕
    疵，則在此瑕疵未予究明以前，即不能遽採為斷罪之基礎；
    而事實之認定，應憑證據，如未能發現相當證據，或證據不
    足以證明，自不能以推測或擬制之方法，為裁判基礎，最高
    法院40年臺上字第86號判例、69年臺上字第1531號判例參照
    。次按刑法第339條詐欺罪之成立，以意圖為自己或第三人
    不法所有，以詐術使人將本人或第三人之物交付，或得財產
    上不法之利益或使第三人得之。所謂以詐術，必須被詐欺人
    因詐術而陷於錯誤，若其所用之方法，不能認為詐術，亦不
    致使人陷於錯誤，即不構成該罪，最高法院46年臺上字第
    260號判例參照。
三、本案證據能力之說明
    按現行刑事訴訟法為保障被告之反對詰問權，排除具有虛偽
    危險性之傳聞證據，以求實體真實之發見，於該法第159條
    第1項明定被告以外之人於審判外之言詞或書面陳述，除法
    律有規定者外，不得作為證據。又被告以外之人於審判外之
    陳述，雖不符前4條之規定（即刑事訴訟法第159條之1至同
    條之4），而經當事人於審判程序同意作為證據，法院審酌
    該言詞陳述或書面陳述作成時之情況，認為適當者，亦得為
    證據；當事人、代理人或辯護人於法院調查證據時，知有第
    159條第1項不得為證據之情形，而未於言詞辯論終結前聲明
    異議者，視為有前項之同意，刑事訴訟法第159條之5定有明
    文。查本件檢察官及被告並未就卷內被害人丙○○、乙○○
    之陳述及其餘證據資料之證據能力有所爭執，復於本院審理
    時予以提示並告以要旨，經檢察官及被告表示意見，當事人
    迄於言詞辯論終結前，均未主張有刑事訴訟法第159條第1項
    不得為證據之情形，是應認已同意上開被害人丙○○、乙○○之陳述及本件卷內證據均得作為證據，且經本院審酌後，
    認無不適當之情形，應認上開證據均有證據能力，合先敘明
    。
四、公訴人認被告甲○○涉詐欺取財罪嫌，無非係以告訴人丙○○、乙○○之指訴及附表一至三之支票影本及退票理由單為
    據。然訊據被告對有持附表一至三之支票向告訴人丙○○、
    乙○○借款之事於本院自承在卷，惟堅決否認有詐欺取財犯
    意，辯稱：我沒有犯詐欺罪，向丙○○買材料的錢有支付，
    丙○○持有的支票是我向他借錢的；向乙○○借的錢也沒有
    還。因為95年的時候，被綽號阿達的人倒了100多萬元，後
    來只還我幾十萬元而已，加上我借錢需要還利息，所以被拖
    垮了云云，經查：
（一）就公訴意旨所指訴被告詐欺告訴人丙○○部分：
    １被告確有向告訴人丙○○借款，又附表一、二之支票均係
      為擔保借款而交付予告訴人丙○○等情，業據被告於本院
      陳明在卷（易緝卷第6頁），復據告訴人丙○○於偵訊就
      附表二之支票部分亦供稱：並就附表二之支票指稱係被告
      向我借款而交付等情（偵1793卷第14頁），復有支票及退
      票理由單影本（偵1793 卷第5至11頁）在卷可佐，是被告
      確有向告訴人丙○○借款，且曾交付附表一、二之支票用
      以還款之事實，應堪認定。雖告訴人丙○○先於告訴狀內
      稱上開支票均係被告向其借款所交付等情（偵1793卷第2
      頁），後於偵訊就附表一之支票改稱：96年2、3月間，被
      告到我店裡買水電材料，原本開支票給我，後來無法兌現
      ，再開支票換舊票云云（偵1793卷第14頁），並供稱：票
      號067029（指附表二編號3的支票），是96年11月中旬他
      跟我借的；另2張（指附表二編號1、2的支票）是甲○○
      約96年10月間跟我借的云云（偵1793卷第14頁），於本院
      再證稱：（檢察官問：取得附表一的票的原因為何？）那
      是被告開給我借錢的。也有貨款也有借錢的。‥‥（檢察
      官問：附表二票據取得的原因為何？）也是一樣。就是被
      告買材料，他給我票，但是到期之後，他又一直延。有部
      分是借錢，有部分是買材料的錢。‥‥被告就是向我買材
      料，開票給我，票期到了之後，沒有辦法兌現，被告就向
      我借錢，說要去軋票。附表一第一張96 年9月20日的票，
      也是同樣的情形，就是票期到了，然後又開票向我調錢，
      去軋票云云，又供稱：（審判長問：所以本件附表一、二
      的票各是付何時的材料款？）這是一直累積起來的，所以
      是付96年5月之前的材料款，但是何時的，我已經不記得
      了。‥‥（審判長問：附表一、二的票，是當初訂材料的
      款項延期的，是延了幾次了？）10幾次有了云云（易緝卷
      第70至72頁），然查，被告交付附表一、二支票予告訴人
      丙○○之時間及原因，涉及被告係於何時，是否於當時為
      取得何項財物，而有詐欺取財之犯意，並為詐欺取財之犯
      行，然告訴人丙○○就被告交付附表一、二支票之原因，
      究係借款或支付貨款，前後所述不一，已有瑕疵可指，倘
      係被告為支付貨款而交付，則何以告訴人丙○○未能提出
      被告向其購買材料之時間、地點、交付貨物之簽收證明及
      相關發票，是其指述內容，尚難採信，應以被告所述，交
      付附表一、二支票之原因，係因向告訴人丙○○借款等情
      ，較堪採信，是被告確有向告訴人丙○○借款，且為償還
      借款而交付附表一、二支票之事實，應堪認定。
    ２再查，被告自93年間起即陸續向告訴人丙○○借款等情，
      業據被告於本院供稱：（審判長問：那就是93年左右借錢
      的？）是的。（審判長問：然後一直換票的？）94年的時
      候，應該有一陣子有還清了。之後手頭緊，又開始的。（
      審判長問：大約何時又開始的？）94年的時候。‥‥我有
      還，還到剩下1、20萬元，然後又一直借。（審判長問：
      附表一、二的票，都是何時借錢的？）大約96年7、8月的
      時候等語（易緝卷第75頁），而證人即告訴人丙○○於本
      院證述時對附表一、二之支票大部分經延期10幾次等情亦
      自承在卷（易緝卷第72頁反面、第73頁正面），雖其一再
      證稱交付支票之原因係與支付材料貨款有關，並證稱：（
      審判長問：本件附表一、二的票各是付何時的材料款？）
      這是一直累積起來的，所以是付96年5月之前的材料款，
      但是何時的，我已經不記得了。‥‥（審判長問：每張票
      都延了10幾次了？）大部分有。（審判長問：每次延期，
      你就把利息加上去？）是的。（審判長問：所以你沒有另
      外交給被告現金？）沒有。（審判長問：只有附表二編號
      3的部分，你有交被告現金？）是的。我有交現金給被告
      。（審判長問：這張17萬7千元的票，你交給他多少現金
      ？）好像13、14萬左右。‥‥被告就是向我買材料，買了
      一兩年、兩三年了。‥‥他有一陣子還我比較清了，後來
      又陸續向我借款等語（易緝卷第72頁反面至第73頁反面）
      ，雖二人所述附表一及附表二編號1、2之支票所擔保之原
      始債務之發生時間，依被告所述「係96年7、8月之借款」
      ，而依證人丙○○所述，則係「支付約1至3年前之貨款，
      且因前所支付之支票到期，再予延期10多次，而加計利息
      而成借款等情」，並不完全相符，惟告訴人丙○○所述係
      支付貨款乙節，尚難採信，已如前述，然依被告及告訴人
      丙○○上開所述支票交付之經過情形觀之，可證被告自93
      年間起陸續向告訴人丙○○借款後，有借有還，其後再續
      向告訴人丙○○借款，本件告訴人丙○○所持之附表一及
      附表二編號1、2之支票，實則已延期多次，該等支票所擔
      保之借款之最初原始日期，應係在96年7、8月間之前。是
      被告先於96年7、8月間或之前，向告訴人丙○○借款，其
      後因還款支票到期未能履行，再續向告訴人丙○○以加計
      利息延期換票多次之方式，最後始交付附表一及附表二編
      號1、2之支票予告訴人丙○○，自不能以被告「交付」附
      表一及附表二編號1、2之支票之時間，論斷被告當時是否
      具詐欺取財之犯意，而應以被告實際自告訴人丙○○取得
      財物之時間，審究其當時是否有詐欺犯意及犯行，其理自
      明；而被告所使用之臺中市第二信用合作社向上分社之支
      票，係自96年10月11日起退票，自96年11月16日起遭拒絕
      往來等情，亦有法務部之票據信用資訊連結作業資料、臺
      中市第二信用合作社函文檢附之帳戶戶況資料（易緝卷第
      56頁）在卷可佐，且查，被告所使用之臺中市第二信用合
      作社之支票帳戶4117號帳戶，自96年7月3日起至96年12月
      20日止，雖因存款不足遭金融機關退票達35張，惟其中被
      告自96年7月3日至96年10月11日止，有15張退票均經註銷
      ，註銷金額達0000000元等情，亦有法務部之票據信用資
      訊連結作業資料在卷可佐，顯見被告雖自96年7月3日起有
      存款不足之跳票情形，惟仍勉力維持該票信用正常，而有
      註銷退票之情形。而依上揭退票及遭拒絕往來情形，及被
      告向告訴人丙○○本件借款之最初之原始日期，係96年7
      、8月間或之前，遠早於被告所使用之二信支票於96年10
      月11日起退票，於96年11月16日遭拒絕往來之情況之前，
      自難以嗣後被告於96年10月之信用狀況，及被告於96年
      11、12月間，未能使告訴人丙○○所持之附表一及附表二
      編號1、2之支票兌現，且被告之二信支票遭拒絕往來之情
      形，遽即認被告於96年7、8月間向告訴人丙○○借款當時
      ，即明知所借款項日後均無法返還，而係出於意圖為自己
      不法所有之詐欺犯意向告訴人丙○○借款。
    ３至被告有於96年11月1日持附表二編號3之面額17萬7千元
      之支票向告訴人丙○○借得13、14萬元乙節，業據證人丙○○於本院證述在卷（易緝卷第71頁反面、第73頁），並
      為被告對係基於借款而交付附表二編號3支票之事自承在
      卷，被告既未能詳細敘明該筆借款之時間，自認證人即告
      訴人丙○○所述為可採。雖被告於96年10月11日起已有退
      票紀錄，有法務部之票據信用資訊連結作業資料可佐；且
      查附表二編號3之支票之發票人勝眾科技有限公司係自95
      年10月30日起開戶，自96年12月20日起有大量退票等情，
      亦有華南商業銀行豐原分行函文所附之支存票據退票記錄
      查詢資料在卷可佐（易緝卷第57、58頁），顯見該支票於
      96年11月1日尚信用往來正常，是被告雖自己經濟狀況不
      佳，惟尚無其他積極證據足資證明被告於96年11月1日持
      附表二編號3之支票向告訴人丙○○借款時，已知該勝眾
      科技公司之支票於96年12月20日將未獲兌現，自難認被告
      持該支票向告訴人丙○○借款，係具為自己不法所有意圖
      之詐欺犯意。
    ４再查，被告既數年來均持支票向告訴人丙○○借款，已如
      前述，是告訴人丙○○應對被告經常借款之經濟狀況知之
      甚詳，其猶同意而出借款項予被告，並同意延期換票而收
      受附表一及附表二編號1、2之支票，或同意被告以附表二
      編號3之支票向其借款，足認其為出借款項之決定時，應
      係評估過獲償風險後所為之決定，亦難認告訴人丙○○有
      陷於錯誤之情形。綜上所述，實難認被告對告訴人丙○○
      借款部分係屬詐欺犯行。
（二）就公訴意旨所指訴被告詐欺告訴人乙○○部分：
    １被告確有於96年10月7日、96年10月底某日分持附表三
      編號1、2之支票向告訴人乙○○借款約20萬元、10萬元，
      且均未返還等情，業據被告於本院陳明在卷（易緝卷第6
      頁、第75頁反面），並供稱：乙○○的利息是一萬元一個
      月500元等語（易緝卷第73頁反面），復據告訴人乙○○
      於偵訊及本院指述確有出借款項予乙○○等情大致相符（
      偵3918卷第8頁、易緝卷第23頁），復有附表三之支票及
      退票理由單影本（偵3918卷第3、4頁）在卷可佐，被告並
      於附表三編號2之支票背面背書後交付予告訴人乙○○，
      亦有附表三編號2之支票背面影本可佐；且被告於96年10
      月間向告訴人乙○○借款時，並同時出具發票日為96年10
      月7日，面額20萬元之本票予告訴人乙○○，亦有乙○○
      出具之告訴狀（偵3918卷第1頁）及本票影本在卷可佐（
      偵3918卷第4頁），由上開本票之發票日係96年10月7日觀
      之，該次借款之時間應係於96年10月7日亦明，是上開部
      分之借款事實應堪認定。
    ２惟此部分所應審究者，為被告向乙○○借款時，是否具為
      自己不法所有之詐欺犯意，又是否有對乙○○施用詐術，
      而以欺罔的方法使乙○○陷於錯誤？經查，告訴人乙○○
      係被告相識7、8年之友人，告訴人乙○○並出借自己經營
      之豐隆水電工程行之牌照予被告，供被告以此牌照標冷氣
      工程，惟被告開列豐隆水電工程行之發票，原須每月繳稅
      金，然被告均未能支付，且被告持附表三編號2之支票向
      告訴人乙○○借款時，被告尚積欠其使用豐隆水電工程行
      之發票所應付之百分之5之稅金，而以該筆借得款項之部
      分款項充為稅金之支付等情，亦據告訴人乙○○於偵訊陳
      明在卷（偵3918卷第8頁），是依告訴人乙○○所述，其
      於96年10月7日、96年10月底某日同意被告以附表三編號1
      、2之支票向其借款時，對被告已有經濟情況不佳，及被
      告所應支付之每月發票之營業稅金均未能交予告訴人乙○○，均知之甚詳，衡情告訴人乙○○對被告之經濟狀況應
      能自行進行評估，其仍同意出借款項，復無其他積極證據
      可資證明被告有對告訴人乙○○施用何項詐術，自不能因
      被告未能如期還款，遽即推定被告於借款之初，即具為自
      己不法所有之詐欺犯意，或有對告訴人乙○○施用詐術，
      或告訴人乙○○有因之陷於錯誤。
    ３再查，附表三編號2之支票發票人明達企業社羅仁達，該
      帳號之支票，係自96年12月14日起遭列為拒絕往來戶等情
      ，亦有臺中商業銀行南屯分行97年11月19日之函文可佐（
      易緝卷第60頁），顯見被告於96年10月底，持該附表三編
      號2之支票向告訴人乙○○借款時，該支票之信用尚屬正
      常，則雖被告於96年10月11日起已有退票紀錄，有法務部
      之票據信用資訊連結作業資料可佐，惟尚無其他積極證據
      足資證明被告於96年10月底持附表三編號2之支票向告訴
      人乙○○借款時，已明知該明達企業社羅仁達之支票於96
      年12月5日將未獲兌現，自難認被告持該支票向告訴人乙○○借款，係具為自己不法所有意圖之詐欺犯意，或係對
      告訴人乙○○施用詐術亦明。
（三）綜上所述，被告積欠告訴人丙○○、乙○○之債款，應屬
      債務不履行之民事糾葛，並非被告借款之初，即自始基於
      意圖不法所有之犯意而有詐欺犯行，告訴人丙○○、乙○○若有債權未獲清償之情形，應另循民事訴訟程序救濟。
      此外，復查無其他積極證據足資證明被告有何詐欺犯行，
      爰依法為無罪之諭知。
據上論斷，應依刑事訴訟法第301條第1項前段，判決如主文。
中    華    民    國    98    年    1     月    5     日
                             臺灣臺中地方法院刑事第十庭
                                 審判長法  官  黃家慧
                                       法  官  黃賢婷
                                       法  官  陳玉聰
附表一:
┌─┬─────┬────┬───┬────┬────┐
│編│支票號碼  │發票日 (│發票人│面額    │ 付款人 │
│號│          │年/ 月/ │      │        │        │
│  │          │日)     │      │        │        │
├─┼─────┼────┼───┼────┼────┤
│1 │MT0000000 │96/11/5 │甲○○│20萬5000│臺中市第│
│  │          │        │      │元      │二信用合│
│  │          │        │      │        │作社    │
├─┼─────┼────┼───┼────┼────┤
│2 │MT0000000 │96/12/1 │甲○○│18萬元  │臺中市第│
│  │          │        │      │        │二信用合│
│  │          │        │      │        │作社    │
├─┼─────┼────┼───┼────┼────┤
│3 │MT0000000 │96/11/25│甲○○│28萬1800│臺中市第│
│  │          │        │      │元      │二信用合│
│  │          │        │      │        │作社    │
├─┼─────┼────┼───┼────┼────┤
│合│          │        │      │66萬6800│        │
│  │          │        │      │元      │        │
│計│          │        │      │        │        │
└─┴─────┴────┴───┴────┴────┘
 附表二:
┌─┬─────┬────┬───┬────┬────┐
│編│支票號碼  │發票日 (│發票人│面額    │ 付款人 │
│號│          │年/ 月/ │      │        │        │
│  │          │日)     │      │        │        │
├─┼─────┼────┼───┼────┼────┤
│1 │MT0000000 │96/12/20│甲○○│23萬元  │臺中市第│
│  │          │        │      │        │二信用合│
│  │          │        │      │        │作社    │
├─┼─────┼────┼───┼────┼────┤
│2 │MT0000000 │96/12/10│甲○○│13萬8000│臺中市第│
│  │          │        │      │元      │二信用合│
│  │          │        │      │        │作社    │
├─┼─────┼────┼───┼────┼────┤
│3 │UCD067029 │96/12/20│勝眾科│17萬7000│華南商業│
│  │          │        │技有限│元      │銀行豐原│
│  │          │        │公司  │        │分行    │
│  │          │        │洪吉安│        │        │
├─┼─────┼────┼───┼────┼────┤
│  │          │        │      │54萬5000│        │
│合│          │        │      │元      │        │
│計│          │        │      │        │        │
│  │          │        │      │        │        │
└─┴─────┴────┴───┴────┴────┘
 附表三:
┌─┬─────┬────┬───┬────┬────┐
│編│支（本）票│發票日 (│發票人│面額    │ 付款人 │
│號│號碼      │年/ 月/ │      │        │        │
│  │          │日)     │      │        │        │
├─┼─────┼────┼───┼────┼────┤
│1 │MT0000000 │96/10/27│甲○○│20萬元  │臺中市第│
│  │          │        │      │        │二信用合│
│  │          │        │      │        │作社    │
├─┼─────┼────┼───┼────┼────┤
│2 │NTA0000000│96/12/5 │明達企│10萬元  │臺中商業│
│  │          │        │業社  │        │銀行南屯│
│  │          │        │羅仁達│        │分行    │
├─┼─────┼────┼───┼────┼────┤
│  │          │        │      │30萬元  │        │
│合│          │        │      │        │        │
│計│          │        │      │        │        │
│  │          │        │      │        │        │
└─┴─────┴────┴───┴────┴────┘
上正本證明與原本無異。
如不服本判決，應於收受送達後10日內向本院提出上訴書狀（應
敘述具體理由並附繕本）。
上訴書狀如未敘述理由，應於上訴期間屆滿後20日內補提理由書
於本院。
                                       書記官  陳靖騰
中    華    民    國    98    年    1     月    5     日


司法院資訊處製作；財團法人民間司法改革基金會備份。
